臺灣臺北地方法院民事判決　　　　　　　95年度簡上字第200號
上　訴　人　丁○○
訴訟代理人　崔駿武律師
複代理人　　甲○○
被上訴人　　思佳科技股份有限公司
法定代理人　丙○○（原名：溫慧怡）
上列當事人間請求給付票款事件，上訴人對於中華民國95年2月
10日本院臺北簡易庭94年度北簡字第42960號第1審判決提起上訴
，本院於中華民國96年1月30日言詞辯論終結，判決如下：
    主  文
原判決廢棄。
被上訴人應給付上訴人新台幣拾萬元，及自民國九十四年十二
月二十一日起至清償日止按年利率百分之六計算之利息。
第一、二審訴訟費用由被上訴人負擔。
    事  實
一上訴人起訴主張：
  (一)訴外人乙○○於民國94年6、7月間向上訴人借款新台幣（下
    同）30萬元，並將被上訴人所簽發、付款人均為玉山商業銀
    行股份有限公司南京東路分行（以下簡稱玉山銀行）、發票
    日均為94年12月15日、金額分別為20萬元與10萬元、支票號
    碼分別為AG0000000與AG0000000號之系爭支票兩張背書轉讓
    予上訴人，做為借款之擔保。上訴人於94年12月14日委請訴
    外人李世澤持系爭支票向玉山銀行提示，未獲付款，始知悉
    系爭支票遭被上訴人聲請本院94年度執全字第4035號為假處
    分，禁止乙○○為提示。然上開假處分之債務人係乙○○，
    乙○○早於假處分強制執行前即將系爭支票背書轉讓上訴人
    ，上訴人不受假處分強制執行之拘束。上訴人為取得退票理
    由單，再於94年12月21日提示系爭支票，仍未獲兌現。爰依
    票據之法律關係，起訴請求被上訴人給付票款30萬元及自提
    示日即94年12月21日起算之利息。
  (二)上訴人取得系爭支票不受假處分命令之限制：
    (1)被上訴人聲請假處分之內容係「禁止債務人乙○○就所持
      有系爭支票為提示付款及轉讓第三人」，上訴人係在假處
      分執行命令生效前受讓取得系爭支票，系爭支票之假處分
      實已無從執行，上訴人取得系爭支票不受假處分命令之限
      制。
    (2)上訴人係於94年12月14日委託李世澤向玉山銀行提示，有
      李世澤當日開設之0000000000000號帳戶存摺可稽。依李
      世澤於原審95年1月25日言詞辯論期日證稱：「我是94年
      12月15日去玉山銀行南京分行開戶，隨即將系爭支票存入
      該帳戶，以便提示」等語，可知李世澤提示系爭支票之日
      期與開戶日期為同一日，而依上開李世澤存摺顯示，開戶
      日期為94年12月14日，故系爭支票提示日期應為94年12月
      14日，而非94年12月15日，被上訴人就此亦不爭執，故系
      爭支票之第一次提示日應為94年12月14日。
    (3)系爭支票上「禁止乙○○提示付款」之記載，係95年12月
      14日上訴人委託李世澤提示付款時，因玉山銀行已接獲假
      處分執行命令禁止乙○○提示，故於系爭支票為上述記載
      後，將系爭支票返還李世澤。嗣李世澤將系爭支票及存摺
      交付上訴人，上訴人為取得退票理由單，再於94年12月21
      日持系爭支票及李世澤存摺向玉山銀行提示，以取得退票
      理由單供行使追索權。
  (三)上訴人為系爭支票之執票人：
    被上訴人曾以乙○○為被告，另訴請確認系爭支票債權不存
    在，經本院臺北簡易庭95年度北簡字第18821號駁回其訴後
    ，被上訴人已上訴由本院95年度簡上字第439號審理中。乙
    ○○雖曾於該案訴訟中出示系爭支票，但係上訴人將系爭支
    票借予乙○○出示，並非將系爭支票轉讓予乙○○，上訴人
    仍為系爭支票之執票人。
  (四)原判決認被上訴人得為票據法第14條第2項之抗辯，洵有違
    誤：
    (1)按「票據行為為不要因行為，執票人不負證明關於給付原
      因之責任，如票據債務人主張執票人取得票據係無對價或
      以不相當對價取得，應由該債務人負舉證責任。」最高法
      院71年度台上字第5228號、85年台上字第286號、89年台
      上字第1313號判決意旨可資參照。上訴人於原審主張：乙
      ○○於94年6、7月間以系爭支票做為向其借款30萬元之擔
      保等情，業經乙○○結證屬實，則被上訴人主張上訴人係
      無對價或不相當之對價取得系爭支票，應由被上訴人負舉
      證責任。上訴人前因居間仲介友人郭俊宏所有之房屋因而
      取得仲介費，因而有閒餘現金借予乙○○，方取得系爭支
      票，絕非無對價或不相當對價取得系爭支票。而因乙○○
      借款金額小，且上訴人從事財務管理工作，經常需用大筆
      資金周轉，乙○○則係理財大戶，手上握有大量流通資金
      ，上訴人為能保有繼續與乙○○合作之機會，不願計較小
      額借款利息，故未與乙○○約定利息，此乃常見之商業行
      為，並未違背經驗法則。
    (2)票據法第14條第2項規定：「無對價或以不相當之對價取
      得票據者，不得享有優於其前手之權利。」所謂不得享有
      優於前手之權利，係指前手之權利如有瑕疵（附有人的抗
      辯），則取得人並不能取得權利而言，最高法院68年台上
      字第3427號、71年度台上字第477號民事判決意旨可資參
      照。故應由被上訴人舉證證明上訴人係無對價或以不相當
      對價取得系爭支票後，再審酌上訴人之前手乙○○之票據
      權利是否有瑕疵。而縱使上訴人係無對價或不相當之對價
      取得系爭支票，應僅不得享有優於前手乙○○之權利而已
      。倘乙○○自被上訴人取得系爭支票並無瑕疵，在不逾乙
      ○○之權利範圍內，上訴人仍得主張票據權利。上訴人持
      有系爭支票並無背書不連續、期後背書及惡意取得票據等
      情，被上訴人雖於本院95年度北簡字第18821號主張乙○
      ○取得系爭支票係出於脅迫及搶奪，惟其訴業經駁回，顯
      見乙○○取得系爭支票並無任何權利上之瑕疵，上訴人取
      得系爭支票之票據權利亦無任何瑕疵。被上訴人未舉證證
      明乙○○取得系爭支票有何權利上之瑕疵，縱然主張票據
      法第14條第2項之抗辯，上訴人在不逾乙○○之權利範圍
      內，仍得主張票據上之權利，請求給付票款。
二被上訴人答辯稱：
  (一)被上訴人於94年12月9日聲請本院94年裁全字第10821號裁定
    准予供擔保後為假處分，旋於94年12月12日供擔保後聲請假
    處分強制執行，本院94年執全字第4035號假處分執行命令於
    94年12月14日送達玉山銀行，禁止乙○○提示付款，乙○○
    於94年12月14日持系爭支票至玉山銀行提示付款，知悉業遭
    假處分後，始於94年12月21日將系爭支票背書轉讓上訴人以
    主張票據權利，其期後背書僅有通常債權轉讓之效力，上訴
    人應繼受乙○○之權利瑕疵。且上訴人係以惡意及無對價取
    得系爭支票，不得享有優於乙○○之權利，被上訴人得以其
    與乙○○間之原因關係為抗辯。乙○○既經假處分限制行使
    及轉讓系爭支票，上訴人亦不能對被上訴人主張權利，被上
    訴人得拒絕給付票款。
  (二)系爭支票以乙○○為受款人，上訴人委託李世澤向玉山商銀
    南京東路分行取款時有背書不連續情事，上訴人不得請求被
    上訴人給付票款。
  (三)上訴人雖稱：其與乙○○間有消費借貸關係，因而受讓系爭
    支票等語。惟其二人間無深厚情誼，亦無長久之金錢借貸往
    來，就30萬元借款竟未書立字據、未約定利息及清償期、未
    於系爭支票背書以為擔保，亦未於發票日前託收於金融機構
    ，悖於常情，其借貸關係顯非真實。上訴人於第一審敗訴後
    ，理應向乙○○請求返還借款30萬元，其竟繳納上訴費用提
    起上訴，亦悖於經驗法則。上訴人應係受委任而取款，欲以
    善意第三人規避假處分之限制。
  (四)上訴人非系爭支票之現占有人，不得行使票據上權利：
    乙○○於95年5月26日於另案當庭提示系爭支票2紙，並陳稱
    ：「（問：是否為兩張支票之持有人？）是的。」、「我之
    前有把票轉讓給廖先生，廖先生有跟原告請求，但廖先生跟
    我講說他不想捲入，所以把票退給我。」等語，可知上訴人
    已將系爭支票返還乙○○，喪失票據占有，自不得行使票據
    上權利。
  (五)系爭支票之原因關係已因清償而消滅。
三原判決駁回上訴人之請求，上訴人不服，提起上訴，聲明：(一)
  原判決廢棄，(二)被上訴人應給付上訴人30萬元及自94年12月21
  日起至清償日止按年利率6％計算之利息。被上訴人則聲明請
  求駁回上訴。
四兩造不爭執事項
  (一)系爭支票為被上訴人所簽發，受款人為乙○○。
  (二)禁止乙○○就系爭支票為提示付款之假處分執行命令係於94
    年12月14日送達玉山銀行，於94年12月15日送達乙○○。
五本院之判斷
  (一)上訴人為系爭支票之執票人：
    上訴人主張其為系爭支票之執票人，業據其提出系爭支票為
    證，堪信為真實。被上訴人雖辯稱：上訴人已將系爭支票轉
    讓乙○○等語，並提出本院95年度北簡字第18821號判決影
    本為證，惟依乙○○結證稱：其因另案法院要求，曾向上訴
    人借用系爭支票，惟開庭後已返還上訴人等語，可知上訴人
    並未將系爭支票轉讓乙○○，縱然乙○○曾於另案提示系爭
    支票並為有利於己之陳述，亦難遽認上訴人已將系爭支票轉
    讓乙○○，被上訴人所辯自不足採。
  (二)系爭支票之背書連續：
    (1)按自認之撤銷，除別有規定外，如自認人能證明與事實不
      符，且係出於錯誤而自認者，即得為之（最高法院75年台
      上字第282號判例意旨可資參照）。系爭支票背面左側及
      右側均有乙○○之簽名，而左側簽名上有劃去簽名之橫線
      。雖上訴人於原審95年1月16日言詞辯論期日陳稱：「乙
      ○○給我系爭支票時，我沒有叫她背書。」、「21日（按
      ：94年12月21日）我再去銀行，銀行給我退票理由單，我
      才請乙○○在背面簽名。」等語（參見原審卷第17頁），
      然查：
      李世澤於原審95年1月25日言詞辯論期日結證稱：「我
        將存摺及支票交給櫃員，櫃員說要乙○○本人提示，我
        即刻聯絡上訴人，上訴人找乙○○，我有問為何要找乙
        ○○，行員說系爭支票指定乙○○為受款人，乙○○趕
        來銀行，銀行說支票背面左側乙○○之背書不對，應該
        簽名在右側，乙○○就將左側之簽名劃掉，在支票右邊
        寫上姓名，再將支票交給行員…」等語（參見原審卷第
        38頁），核與乙○○同日結證稱：「（問：提示支票背
        書，其上簽名是誰寫的？）左側之簽名是我寫的是在94
        年6、7月間交支票給上訴人時寫的，右側的簽名是我寫
        的，是不是94年12月15日去銀行，是否行員叫我寫的，
        我不記得…」等語大致相符（參見原審卷第41頁），可
        知系爭支票背面左側之乙○○簽名於94年12月14日李世
        澤初次向玉山銀行提示時即已存在。
      倘乙○○係於玉山銀行94年12月21日發給退票理由單後
        始於系爭支票背面簽名，衡情無於支票背面左側簽名、
        劃去簽名、再於右側簽名之必要，故不因系爭支票背面
        有兩枚乙○○簽名即認乙○○於94年12月21日後始為背
        書。
      從而，上訴人陳稱乙○○於94年12月21日後始背書等語
        與事實不符，其非不得事後改稱：「上次開庭時，我說
        21日我再去銀行，事後我請乙○○在支票背面簽名的陳
        述是錯誤的，正確的時間是94年12月15日（按：實際提
        示日為94年12月14日）支票提示的時候。」等語（參見
        原審卷第39頁），應認其事後之陳述已生撤銷自認之效
        果，難認乙○○於94年12月21日後始於系爭支票背書。
    (2)次按執票人應以背書之連續，證明其權利，票據法第37條
      第1項前段定有明文，此項規定，依同法第144條並為支票
      所準用。系爭支票記載乙○○為受款人，而李世澤提示系
      爭支票時已有乙○○之背書（即系爭支票背面左側簽名）
      ，已如前述，則上訴人取得系爭支票之際，系爭支票已有
      連續之背書。被上訴人辯稱系爭支票背書不連續，並無理
      由。
  (三)上訴人受讓系爭支票不受假處分執行命令之限制，被上訴人
    未證明上訴人以惡意取得系爭支票：
    (1)被上訴人於系爭支票發票日前之94年12月9日聲請本院94
      年裁全字第10821號裁定准予供擔保後為禁止乙○○提示
      付款之假處分，被上訴人供擔保後聲請假處分強制執行，
      本院94年執全字第4035號假處分執行命令於94年12月14
      日送達玉山銀行，上訴人委託李世澤於94年12月14日持系
      爭支票向玉山銀行提示付款，玉山銀行拒絕付款，上訴人
      於94年12月21日再向玉山銀行請求付款，取得退票理由單
      等事實，為兩造所不爭執，且有系爭支票為證，復經本院
      調閱上開假處分卷宗，查核無誤，堪信為真正。
    (2)系爭支票既係於94年12月14日由上訴人委託李世澤向玉山
      銀行提示付款，可知上訴人係在94年12月14日前取得系爭
      支票。而禁止乙○○就系爭支票為提示付款及轉讓第3人
      之假處分執行命令既係於94年12月15日送達乙○○，則乙
      ○○在94年12月14日將系爭支票轉讓上訴人，即不受假處
      分執行命令之限制。上訴人因乙○○背書轉讓而取得系爭
      支票，即無票據法第14條第1項所規定以惡意取得票據之
      情形，自非不得享有票據上之權利。另乙○○既係於收受
      假處分執行命令前之94年12月14日將系爭支票轉讓上訴人
      ，其與上訴人自無可能事前知悉系爭支票遭假處分強制執
      行而相互謀議規避，故亦難認有票據法第13條但書所規定
      執票人取得票據出於惡意之情事。從而，被上訴人辯稱：
      乙○○及上訴人均受假處分執行命令之限制，不得行使票
      據上權利等語，並無理由。
  (四)被上訴人未證明上訴人無對價或以不相當之對價取得系爭支
    票：
    (1)按票據債務人不得以自己與發票人或執票人之前手間所存
      抗辯之事由對抗執票人，但執票人取得票據出於惡意者，
      不在此限；無對價或以不相當之對價取得票據者，不得享
      有優於其前手之權利。票據法第13條、第14條第2項分別
      定有明文。而票據行為為不要因行為，執票人不負證明關
      於給付原因之責任，如票據債務人主張執票人取得票據係
      無對價或以不相當對價取得，應由該債務人負舉證責任（
      最高法院85年度台上字第286號、70年度台上字第2463 號
      、71年度台上字第5228號判決意旨可資參照）。
    (2)上訴人陳稱乙○○於94年6、7月間以系爭支票做為向上訴
      人借款30萬元之擔保等情，核與證人乙○○結證情節相符
      （參見原審卷第40頁），則被上訴人主張上訴人係無對價
      或以不相當之對價取得系爭支票，應由被上訴人負舉證責
      任。被上訴人並未舉證，自難認上訴人係無對價或以不相
      當之對價取得系爭支票。
  (五)縱認上訴人取得系爭支票出於惡意或無對價或以不相當之對
    價取得系爭支票，被上訴人亦未證明其與乙○○間之抗辯事
    由存在：
    (1)按執票人取得票據出於惡意者，票據債務人僅得以自己與
      發票人或執票人之前手間所存抗辯之事由對抗執票人，並
      非當然不負票據上之責任；另無對價或以不相當之對價取
      得票據者，僅不得享有優於其前手之權利，倘前手之權利
      無瑕疵，並非當然不得享有票據上之權利。
    (2)被上訴人雖辯稱：乙○○係以脅迫、搶奪取得系爭支票，
      被上訴人已清償系爭支票之債務等語，然均未舉證以實其
      說。被上訴人雖另案以乙○○搶奪取得系爭支票為由，訴
      請本院95年度北簡字第18821號確認系爭支票債權不存在
      ，業經駁回。
    (3)被上訴人既不能證明其與乙○○間確有抗辯事由存在，難
      認乙○○就系爭支票之權利有瑕疵。從而，上訴人主張：
      縱然被上訴人主張以其與乙○○間所在抗辯事由為對抗，
      上訴人在乙○○之權利範圍內，仍得主張票據上之權利，
      請求給付票款等語，為有理由。
六綜上所述，上訴人本於票據之法律關係請求被上訴人給付票款
  30萬元及自系爭支票提示日即94年12月21日起至清償日止按年
  利率6％計算之利息，為有理由，應予准許。原審為上訴人敗
  訴之判決，尚有未洽，上訴意旨求予廢棄改判，為有理由。爰
  予以廢棄改判如主文第2項所示。
七本件事證業已明確，兩造其餘攻擊、防禦方法及其他事證與主
  張，核對本件判斷不生影響，爰不一一論述，併此敘明。
八據上論結，本件上訴為有理由，依民事訴訟法第436條之1第3
  項、第450條、第78條，判決如主文。
中　　華　　民　　國　　96　　年　　2　　月　　13　　日
              民事第四庭  審判長法  官  林麗玲
                                法  官  陳文正
                                法  官  林玲玉
以上正本係照原本作成。
本判決不得上訴。
中　　華　　民　　國　　96　　年　　2 　　月　　13　　日
                                書記官  江虹儀
